【裁判字號】    99,重訴,1988
【裁判日期】    991124
【裁判案由】    毒品危害防制條例
【裁判全文】
臺灣臺中地方法院刑事判決            99年度重訴字第1988號
公  訴  人  臺灣臺中地方法院檢察署檢察官
被      告  王琨琪
選任辯護人  熊家興律師
上列被告因違反毒品危害防制條例案件，經檢察官提起公訴（99
年度偵字第11622 號），本院判決如下：
    主    文
王琨琪共同運輸第一級毒品，處有期徒刑貳拾貳年。扣案如附表
一所示之海洛因球合計貳拾顆（合計驗餘淨重壹仟肆佰玖拾伍點
柒壹公克）沒收銷燬之；前開海洛因球之外包裝貳拾只、附表二
所示之扣案手機柒支（含扣案之SIM 卡柒枚及未扣案SIM 卡壹枚
），均沒收；附表二編號1 所示未扣案之SIM 卡壹枚（門號不詳
），如不能沒收，連帶追徵其價額。
    犯罪事實
一、王琨琪與郭有貴（綽號「寶哥」，迄今尚未查獲到案）於民
    國97年7 、8 月間，在柬埔寨相識。而郭有貴、方進財（由
    檢察官通緝中）等人自97年間起，即謀劃並多次派人自柬埔
    寨運輸毒品海洛因球入境臺灣地區，王琨琪則受託代為尋覓
    有意願自柬埔寨運輸第一級毒品海洛因入境臺灣之人，並擔
    任臺灣與柬埔寨間之聯絡管道。而王琨琪與蔡文發係臺南縣
    家鄉之舊識，王琨琪遂委託蔡文發探詢有意願之人，適有方
    柏勝因失業而主動向蔡文發尋求謀財管道；另蔡文發又介紹
    梁家榮與王琨琪認識，梁家榮再介紹王得名與王琨琪認識，
    嗣後則由王得名與王琨琪自行聯絡（梁家榮所涉幫助運輸第
    一級毒品部分，業經本院99年度重訴字第667 號判處有期徒
    刑3 年10月，嗣經臺灣高等法院臺中分院99年度上訴字第13
    58號判決上訴駁回，尚未確定）；另一方面，王得名復介紹
    因失業而經濟窘迫之吳明華加入。俟方柏勝、王得名、吳明
    華相繼允諾擔任實際運輸第一級毒品海洛因之人後，王琨琪
    遂與郭有貴、方進財、蔡文發、王得名、方柏勝、吳明華及
    綽號「二兄」之成年男子等人（蔡文發、王得名、方柏勝所
    犯共同運輸第一級毒品犯行部分，業經本院98年度重訴字第
    3160號判處有期徒刑9 年，王得名、方柏勝未上訴，蔡文發
    嗣則撤回上訴而均告確定；吳明華部分，則經臺灣高等法院
    高雄分院99年度上訴字第288 號判處有期徒刑12年確定。至
    原起訴書贅載之共犯「楊東憲」、「林峻賢」業經公訴檢察
    官當庭刪除更正之），均明知海洛因業經公告列為毒品危害
    防制條例第2 條第2 項第1 款之第一級毒品，不得運輸及持
    有，且屬行政院依據懲治走私條例第2 條第3 項授權公告之
    甲項第4 款管制進出口物品，亦不得私運進口，竟共同基於
    運輸第一級毒品海洛因、私運管制物品進口之犯意聯絡，推
    由蔡文發負責帶同王得名、方柏勝、吳明華等3 人由臺灣前
    往柬埔寨，並以附表二所示渠等所有之行動電話供彼此聯繫
    使用【其中王琨琪係以其所有之LG牌手機，各插用門號0000
    000000之SIM卡（以其胞弟名義申辦）及門號不詳之SIM卡1
    枚（未扣案）分別供在臺灣及柬埔寨使用】，且約定如將海
    洛因球順利夾帶運輸入境交予指定之人，王得名、方柏勝、
    吳明華可獲得每顆海洛因球新台幣（下同）25,000元至30,0
    00元不等之報酬。謀議既定，蔡文發遂於98年5月15日上午7
    點30分許，偕同王得名、方柏勝、吳明華，自台南市搭乘計
    程車前往高雄市小港機場，並相偕搭乘越南航空公司VN-927
    號次之班機前往越南，再轉至柬埔寨金邊市，抵達後則下榻
    在金邊市之「金邊大飯店」。俟同年5 月19日晚間某時，由
    郭有貴、王琨琪將以塑膠膜多層包裝妥當之球狀海洛因20球
    交予王得名，由王得名分別發配予自己及方柏勝、吳明華，
    王得名等3 人即在飯店房間內之廁所，分別將海洛因球塞入
    肛門（王得名、方柏勝各塞入6顆、吳明華塞入8顆），過程
    中郭有貴、王琨琪亦進入房間內，並指示王得名轉告方柏勝
    、吳明華入境臺灣將海洛因球排出後，應將海洛因球交予王
    得名，並由王得名與王琨琪聯絡後，再將海洛因球攜至台北
    市花園酒店交予負責接應綽號「二兄」之成年男子收取，繼
    而方可收取報酬。嗣王得名、吳明華、方柏勝將海洛因球塞
    入肛門內藏匿妥當後，遂於翌日即98年5月20日上午8時許，
    自柬埔寨金邊市搭機至越南，並於同日上午11時許抵達越南
    ，再由越南轉搭越南航空VN-926號次班機返回臺灣，同日21
    時55分許由高雄市小港國際機場入境，共同將上開第一級毒
    品海洛因由柬埔寨走私運輸進入臺灣地區。
二、嗣因警方於98年2 月間起，即向臺灣彰化地方法院聲請對王
    得名所使用門號0000000000之行動電話實施通訊監察，進而
    掌握王得名等人運輸毒品海洛因入境之行程。俟王得名、方
    柏勝、吳明華入境臺灣地區後，乃為警在機場內當場查獲，
    復帶同其3 人至高雄市立聯合醫院大同院區鑑驗排放，吳明
    華等3 人自98年5 月21日零時34分許起，陸續排出體內夾藏
    如附表二所示之海洛因球合計20顆（驗後淨重合計1495.71
    公克），另扣得附表二編號2 至4 所示吳明華、王得名、方
    柏勝等人所有且供聯繫運輸毒品所用之手機4 支（含SIM 卡
    4 枚）。而蔡文發則於98年6 月19日16時許，方由桃園國際
    機場返臺，並為警持拘票將之拘提到案，亦扣得附表二編號
    5 所示其所有且供聯繫運輸海洛因所用附表二所示手機2 支
    （含SIM 卡2 枚）。嗣王琨琪迄於99年5 月12日，始為警持
    臺灣臺中地方法院檢察署檢察官所核發之拘票，前往臺南市
    ○區○○路一段2 巷3 號拘提到案，並扣得附表二編號1 所
    示其所有且供在臺灣地區聯繫運輸毒品海洛因事宜所使用之
    手機1 支（含門號0000000000之SIM 卡1 張）。
二、案經彰化縣警察局彰化分局報告臺灣臺中地方法院檢察署檢
    察官偵查起訴。
    理    由
壹、證據能力：
一、證人王得名、方柏勝於檢察官偵訊時之證述：
  (一)按被告以外之人於偵查中向檢察官所為陳述，除顯有不可信
    之情況者外，得為證據，刑事訴訟法第159 條之1 第2 項定
    有明文。又上開規定乃現行法對於傳聞法則之例外所建構之
    證據容許範圍之一，依其文義及立法意旨，尚無由限縮解釋
    為檢察官於訊問被告以外之人（含共同被告、共犯、被害人
    、證人等）之程式，須經給予被告或其辯護人對該被告以外
    之人行使反對詰問權之機會者，其陳述始有證據能力之可言
    。所謂「顯有不可信之情況」，應審酌被告以外之人於陳述
    時之外在環境及情況，例如陳述時之心理狀況、有無受到外
    力干擾等，以為判斷之依據。偵查中檢察官訊問證人，旨在
    蒐集被告之犯罪證據，以確認被告嫌疑之有無及內容，與審
    判中透過當事人之攻防，經由詰問程式調查證人以認定事實
    之性質及目的有別。偵查中辯護人僅有在場權及陳述意見權
    ，並無詰問證人之權利，此觀刑事訴訟法第245 條第2 項前
    段之規定甚明。又同法第248 條第1 項係規定檢察官「訊問
    證人時，如被告在場者，被告得親自詰問」，故祇要被告在
    場而未經檢察官任意禁止者，即屬已賦予其得詰問證人之機
    會，被告是否親自詰問，在所不問；同條第2 項前段規定「
    預料證人於審判時不能訊問者，應命被告在場」，就訊問證
    人時應否命被告在場，則委之於檢察官之判斷。凡此，均尚
    難謂係檢察官訊問證人之程式必須傳喚被告使其得以在場之
    規定。故偵查中檢察官訊問證人，雖未經被告親自詰問，或
    因被告不在場而未給予其詰問之機會者，該證人所為之陳述
    ，並非所謂之「顯有不可信之情況」，而得據以排除其證據
    能力。惟上開偵查中之陳述因未經被告詰問，此項詰問權之
    欠缺，除有刑事訴訟法第159 條之3 各款情形外，非不得於
    審判中由被告行使已補正，而完足為經合法調查之證據（最
    高法院97年度台上字第1653號、98年度台上字第367 號判決
    意旨參照）。
  (二)查本院於審理中業經傳喚證人王得名、方柏勝到庭證述，已
    保障被告對上開證人先前證詞之反對詰問權。且按刑事訴訟
    法第159 條之1 第2 項關於被告以外之人於偵查中陳述之傳
    聞法則例外，僅於例外顯有不可信之情況，始否定其為證據
    。故使用此項證據者，無庸就該例外之不存在先為舉證，而
    反對使用者，則應就其主張有此例外之情形為「釋明」（最
    高法院97年度台上字第2984號判決意旨參照）。被告或辯護
    人並未釋明上開證人於偵查中證述有何「顯有不可信之情況
    」，並於審理中陳明同意具有證據能力（見本院卷第131 頁
    反面-132頁），本院亦查無相關證據可認檢察官有何違法取
    證情形，故證人王得名、方柏勝於偵查中經具結所為之證述
    ，應有證據能力。
二、王得名、方柏勝、蔡文發、吳明華（共犯）及楊東憲（幫助
    犯）於其等被訴案件審理時之陳述：
  (一)按刑事訴訟法第159 條之1 第1 項、第2 項所定得為證據之
    被告以外之人於審判外向法官所為之陳述，及於偵查中向檢
    察官所為之陳述，除顯有不可信之情況者外，得為證據，包
    括共同被告非以證人身分於審判外向法官及偵查中向檢察官
    所為之陳述，係關於證據能力之規定。倘共同被告在被告本
    人案件調查中，如已轉換為證人，依法具結陳述，並賦予被
    告對該共同被告所為陳述為詰問機會者，法院得依該共同被
    告以被告及證人身分所為之陳述，綜合案內其他調查證據資
    料，本於經驗法則及論理法則為判斷、取捨。並非於被告本
    人案件中，僅能採取共同被告以證人身分所為之陳述作為判
    斷依據，該非以證人身分之共同被告所為陳述，即無證據能
    力。又是否行使詰問權，屬當事人之自由，倘當事人捨棄詰
    問權，自無不當剝奪當事人詰問權行使之可言（最高法院99
    年度台上字第3653號、5082號判決要旨參照）。
  (二)查本案共犯王得名、方柏勝、蔡文發、吳明華及幫助犯楊東
    憲於其等被訴案件審理中所為陳述，固屬本件被告以外之人
    於審判外向法官所為之陳述，然本院於審理中業經傳喚王得
    名、方柏勝、蔡文發、吳明華到庭具結證述，並賦予被告、
    辯護人對其4 人所為陳述為詰問之機會，而被告及辯護人另
    對楊東憲捨棄傳喚詰問（見本院卷第131 頁反面-132頁），
    故共犯王得名、方柏勝、蔡文發、吳明華及幫助犯楊東憲於
    其等被訴案件審理中所為陳述，自均具有證據能力。
三、按法院或檢察官得囑託醫院、學校或其他相當之機關、團體
    為鑑定，或審查他人之鑑定，並準用第203 條至第206 條之
    1 之規定（不包括第202 條囑託個人鑑定時應命鑑定人於鑑
    定前具結之規定），而鑑定之經過及其結果，應命鑑定人以
    言詞或書面報告，刑事訴訟法第208 條第1 項前段及第206
    條第1 項分別定有明文。另現行刑事訴訟法關於鑑定之規定
    ，除選任自然人充當鑑定人外，另設有囑託機關鑑定制度。
    依刑事訴訟法第198 條、第208 之規定，不論鑑定人或鑑定
    機關、團體，固均應由法院、審判長、受命法官或檢察官視
    具體個案之需要而為選任、囑託，並依同法第206 條之規定
    ，提出言詞或書面報告，始符合同法第159 條第1 項所定得
    作為證據之「法律有規定」之情形，否則所為之鑑定，仍屬
    傳聞證據。然於司法警察機關調查中之案件，為因應實務上
    ，或因量大、或有急迫之現實需求，併例行性當然有鑑定之
    必要者，例如毒品之種類與成分、尿液之毒品反應，或者槍
    、彈有無殺傷力等鑑定，基於檢察一體原則，得由該管檢察
    長對於轄區內之案件，以事前概括選任鑑定人或囑託鑑定機
    關、團體之方式，俾便轄區內之司法警察官、司法警察對於
    調查中之此類案件，得即時送請先前已選任之鑑定人或囑託
    之鑑定機關、團體實施鑑定，以求時效（見法務部92年9 月
    1 日法檢字第0920035083號函參照，刊載於法務部公報第31
    2 期）。此種由檢察機關概括選任鑑定人或概括囑託鑑定機
    關、團體，再轉知司法警察官、司法警察於調查犯罪時參考
    辦理之作為，法無明文禁止，係為因應現行刑事訴訟法增訂
    傳聞法則及其例外規定之實務運作而為。此種由司法警察官
    、司法警察依檢察官所概括選任之鑑定人或囑託鑑定機關、
    團體所為之鑑定結果，與檢察官選任或囑託為鑑定者，性質
    上並無差異，同具有證據能力。又法律已原則規定為有證據
    能力者，倘為當事人所不爭執者，即無贅敘說明其為有證據
    能力之必要。查關於扣案由年王得名等3 人所排放出之海洛
    因球，經法務部調查局鑑定後，由該局濫用藥物實驗室所出
    具98年6 月12日調科壹字第00000000000 號（王得名部分）
    、第00000000000 號（方柏勝部分）、98年6 月18日調科壹
    字第09823017490 號（吳明華部分）之鑑定書，依據刑事訴
    訟法第159 條之立法理由及同法第206 條規定，復審酌毒品
    鑑定報告均係由專業機關人員本於其專業知識及儀器所作成
    ，自均具有證據能力。
四、按電話監聽譯文（通訊監察譯文），僅屬依據監聽錄音結果
    予以翻譯之文字，固具文書證據之外觀，但實際上仍應認監
    聽所得之錄音帶，始屬調查犯罪所得之證物，乃刑事訴訟法
    第165 條之1 第2 項所稱之新科技證物，如其蒐證程序合法
    ，且當事人已承認監聽錄音譯文之內容屬實，或對於該譯文
    內容並無爭執，而法院復已就該譯文依法踐行調查證據程序
    者，該監聽錄音之譯文即與播放錄音有同等價值，自有證據
    能力（最高法院98年度台上字第527 號判決意旨參照）。查
    卷附由彰化縣警察局彰化分局先後向臺灣彰化地方法院、本
    院聲請對王得名所使用門號0000000000號、0000000000行動
    電話核發通訊監察書（臺灣彰化地方法院98年度聲監續字第
    00049 號、本院98年度聲監字第000406號、98年度聲監續字
    第346 號），實施通訊監察所得之譯文（見本院卷第70-72
    、112-119 頁），業據證人王得名到庭證稱：伊與門號0000
    000000號行動電話之簡訊及通話（即本院卷第70頁反面譯文
    所示），確係與被告間之聯繫等語在卷（見本院卷第80頁反
    面），本院復於審理時業已就上開通訊監察譯文依法提示被
    告及辯護人，踐行調查證據之程序，經核與監聽錄音具有相
    同之價值，自有證據能力。
五、另按被告以外之人於審判外之陳述，雖不符前4 條之規定，
    而經當事人於審判程式同意作為證據，法院審酌該言詞陳述
    或書面陳述作成時之情況，認為適當者，亦得為證據，刑事
    訴訟第159 條之5 分別定有明文。查本判決以下所引用其餘
    被告以外之人於審判外之言詞及書面陳述而不符合刑事訴訟
    法第159 條之1 至之159 條之4 之規定者，業經本院於審理
    時復當庭提示而為合法之調查，公訴人、被告及辯護人均同
    意作為證據（見本院卷第174 頁反面），復經本院審酌前開
    證據作成或取得之狀況，並無非法或不當取證之情事，復亦
    查無有何顯不可信之情況，自均有證據能力。
貳、實體部分：
一、訊據被告王琨琪於本院審理中固坦承有經由舊識蔡文發之介
    紹認識梁家榮，再透過梁家榮之介紹認識王得名。本案事前
    並知悉蔡文發、王得名欲前往柬埔寨找伊，事後亦知悉王得
    名等3 人運輸海洛因返台之時間，然矢口否認自己有參與本
    件運輸毒品海洛因犯行，辯稱：伊本人雖曾於97年間親自幫
    郭有貴夾帶海洛因入境，亦曾負責壓製海洛因球。然自98年
    間起，即不再涉入郭有貴所策劃之運輸海洛因行為，僅單純
    介紹王得名與郭有貴認識，要非郭有貴運毒集團之成員。雖
    於王得名等人自柬埔寨返國前1 日，伊基於介紹人之立場，
    乃陪同郭有貴前往飯店與王得名等人碰面，然本案運輸之海
    洛因球並非由伊交予王得名，伊亦未負責指導王得名等人夾
    帶海洛因球之方法，且當天均由郭有貴自行與王得名交談，
    伊並未參與談話云云。辯護意旨則以：被告於本次運輸毒品
    犯行僅居於介紹人之角色，並非如起訴書所載係郭有貴運輸
    集團之要角等語，資為辯護。惟查：
  (一)本案負責將毒品海洛因球夾帶於肛門內，而自柬埔寨運輸走
    私進入臺灣之王得名、方柏勝、吳明華等人，係由蔡文發陪
    同於98年5 月15日上午7 點30分許，由桃園機場搭機經越南
    轉至柬埔寨金邊市，並下榻在金邊市之「金邊大飯店」。迄
    於同年5 月19日晚間，王得名、方柏勝、吳明華則分別將以
    塑膠膜多層包裝妥當之球狀海洛因塞入肛門（王得名、方柏
    勝各塞入6 顆、吳明華塞入8 顆），繼而於同年5 月20日8
    時許，王得名等3 人自柬埔寨金邊市經越南再返回臺灣，迄
    至同日21時55分許，王得名等3 人在高雄市小港國際機場入
    境時，乃為掌握運毒行程之員警當場查獲。而蔡文發則於98
    年6 月19日16時許，方由桃園國際機場返臺，並為警持拘票
    將之拘提到案等情，業據被告供稱：伊知悉王得名等人運輸
    毒品返回臺灣之日期等語（見本院卷第135 頁），並經蔡文
    發、王得名、方柏勝、吳明華於其等被訴案件之警詢、偵查
    及審理中供承在卷，復經本院調取本院98年度重訴字第3160
    號卷（下稱蔡、王、方等3 人被訴案件）、臺灣高等法院高
    雄分院99年度上訴字第288 號卷（下稱吳明華被訴案件）核
    閱無訛。另梁家榮因介紹王得名與被告認識，所犯幫助運輸
    第一級毒品之犯行，亦經本院99年度重訴字第667 號判處有
    期徒刑3 年10月，嗣經臺灣高等法院臺中分院99年度上訴字
    第1358號判決上訴駁回（尚未確定），亦據本院調取臺灣高
    等法院臺中分院99年度上訴字第1358號全卷核閱屬實。
  (二)此外，並有王得名、方柏勝、吳明華等3 人為警查獲並帶至
    高雄市立聯合醫院大同院區鑑驗排放之海洛因球20顆、及附
    表二所示被告及王得名、方柏勝、吳明華、蔡文發等人所有
    之手機合計7 支（含SIM 卡7 張）扣案可佐。而上開扣案之
    海洛因球，經送請法務部調查局濫用藥物實驗室鑑驗結果，
    確係第一級毒品海洛因（合計驗餘淨重1495.71 公克，吳明
    華等3 人各排出之部分詳如附表一所示），亦有該局濫用藥
    物實驗室所出具98年6 月12日調科壹字第00000000000 號（
    方柏勝部分）、第00000000000 號（王得名部分）、98年6
    月18日調科壹字第09823017490 號（吳明華部分）鑑定書各
    1 紙在卷可憑（見本院卷第67-69 頁）。
  (三)按共同實行犯罪行為之人，在合同意思範圍以內，各自分擔
    犯罪行為之一部，相互利用他人之行為，以達其犯罪之目的
    者，即應對於全部所發生之結果，共同負責，不問犯罪動機
    起於何人，亦不必每一階段犯行，均經參與。又關於犯意聯
    絡，不限於事前有所謀議，其於行為當時，基於相互之認識
    ，以共同犯罪之意思參與者，亦無礙於共同正犯之成立。且
    數共同正犯之間，原不以直接發生犯意聯絡者為限，即有間
    接之聯絡者，亦包括在內。從而除共謀共同正犯，因其並未
    參與犯罪構成要件之實行而無行為之分擔，僅以其參與犯罪
    之謀議為其犯罪構成要件之要素，故須以積極之證據證明其
    參與謀議外，其餘已參與分擔犯罪構成要件行為之共同正犯
    ，既已共同實行犯罪行為，則該行為人，無論係先參與謀議
    ，再共同實行犯罪，或於行為當時，基於相互之認識，以共
    同犯罪之意思參與，均成立共同正犯（最高法院73年台上字
    第1886號判例、98年度台上字第7562號判決要旨可資參照）
    。被告雖執前揭情詞置辯，惟查：
  1.被告與蔡文發係臺南縣家鄉之舊識，蔡文發受被告之託代為
    探詢有意願擔任自柬埔寨運輸毒品海洛因返回臺灣之人，適
    有方柏勝因失業而主動向蔡文發尋求謀財管道，另蔡文發再
    介紹梁家榮與被告認識，梁家榮再介紹王得名與被告認識。
    嗣後王得名又介紹亦失業之吳明華加入運輸毒品海洛因之行
    動等情，業據證人王得名、蔡文發於蔡、王、方等3 人被訴
    案件偵查及本院審理中、證人方柏勝於本院審理中證稱綦詳
    （見偵字第11622 號卷第102 頁反面、105 頁正反面、偵字
    第15298 號影卷紅筆編頁第14頁、本院卷第78頁反面、80頁
    正反面、83頁反面、85頁），且經另案被告梁家榮於其被訴
    案件（即本院99年度重訴字第667 號案件）審理中供稱在卷
    （見本院99年度重訴字第667 號影卷紅筆編頁第81頁），又
    證人王得名證稱：伊介紹吳明華加入前有詢問過被告，被告
    說好，伊始帶吳明華參與等語（見偵字第11622 號卷第105
    頁反面）、證人蔡文發亦證稱：98年3 、4 月間方柏勝因生
    活困難，故找伊詢問可否參與走私毒品之事，伊問被告後，
    又問「寶哥（即郭有貴）」，「寶哥」說可以後，才找方柏
    勝加入等語（見偵字第15298 號影卷第14頁），足見被告確
    係受託於郭有貴代為尋覓有意願自柬埔寨運輸第一級毒品海
    洛因入境臺灣之人，並擔任臺灣與柬埔寨間之聯絡管道，要
    無疑義。
  2.被告於本院審理中雖辯稱：王得名等3 人於本案所運輸之毒
    品海洛因球非由伊交付王得名，且伊僅基於介紹人身分，陪
    同郭有貴前往飯店與王得名等人碰面，過程中均由郭有貴自
    行指示王得名返台後如何與收貨之人接洽，伊在場未發一語
    云云。然查：
  (1)證人王得名於蔡、王、方等3 人被訴案件偵查中證稱：本件
    扣案之海洛因球係「寶哥（即郭有貴）」拿給被告，被告再
    交給伊等語明確（見偵字第11622 號卷第105 頁反面）。
  (2)證人方柏勝於蔡、王、方等3 人被訴案件偵查中亦證稱：王
    得名告訴伊本件之海洛因球係被告所交付等語（見偵字第12
    943 號影卷紅筆編頁第14頁反面），嗣於本院審理中證稱：
    渠3 人返國前一晚，王得名約係晚上7 、8 時許出去房間拿
    海洛因球回來後，伊與王得名、吳明華即開始進行塞海洛因
    球之工作，其間被告與「寶哥」約於晚上9 時許進入房間內
    ，被告與「寶哥」均有指示王得名返台後應將渠3 人所排放
    出之海洛因球交予他人等語（見本院卷第86頁正反面）。
  (3)證人蔡文發於本院審理中證稱：本件海洛因球係何人拿來房
    間伊沒看到，但王得名告知伊海洛因球係被告拿來的等語（
    見本院卷第82頁）。
  (4)證人吳明華於本院審理中則證稱：伊曾短暫離開飯店房間，
    再進來時海洛因球已在房間內，伊聽蔡文發及王得名表示扣
    案之海洛因球係被告所交付，而被告及「寶哥」進入房間交
    代返台之交貨事宜時，海洛因球已在房間內等語（見本院卷
    第76頁- 77頁）。
  3.是依上開證詞互核參佐，堪認被告與郭有貴應係於王得名等
    3 人返台之前1 晚，相偕攜同扣案之海洛因球前往王得名等
    人所下榻之飯店，並由被告將海洛因球交付王得名，復與郭
    有貴共同指示王得名抵台後，應如何將海洛因球交予指定收
    貨之人等情，要無疑義。雖證人王得名於本院審理中改稱：
    本件運輸之海洛因球係「寶哥」集團之不詳人士交給伊，並
    非被告云云（見本院卷第78頁），然被告對於陪同郭有貴前
    往飯店與王得名等人見面乙節始終自承在卷，詎證人王得名
    於本院審理中竟證稱：本次從臺灣前往柬埔寨，再返回臺灣
    之過程中，伊從未與被告碰面或接觸云云（見本院卷第79頁
    ），顯與事實大相逕庭。且本件之毒品海洛因球倘非被告交
    付王得名，王得名又何必虛捏上開情節告知蔡文發、方柏勝
    、吳明華而誣陷被告？參酌將扣案之海洛因球交予實際負責
    夾帶之王得名再發配予方柏勝、吳明華等人，乃本件運輸計
    畫之重要環節，郭有貴顯無任意差遣某名與王得名毫不熟識
    之手下擔此重任之理，是證人王得名於本院審理中翻異前詞
    ，無非係臨訟維護被告之舉，不足為有利被告之認定。
  4.被告雖辯稱：伊自98年間起，即未再過問郭有貴所謀劃運輸
    毒品之事，本案僅單純經由蔡文發介紹王得名予郭有貴認識
    ，此後王得名均自行與郭有貴聯絡云云，惟參酌被告於98年
    2 月21日返台後，旋於2 月23日以簡訊通知王得名其已更換
    手機門號，王得名復致電詢問其有無「工作」可以做，此有
    被告之入出境資訊連結作業系統、王得名所使用門號000000
    0000號之通訊監察譯文附卷可參（見本院卷第58、70頁反面
    ），足見被告於98年間仍持續與王得名保持密切之聯繫。而
    證人方柏勝於本院審理中更證稱：被告有告訴伊，如果下次
    還要跑即還有意願夾帶毒品海洛因者，可以再找被告等語明
    確（見本院卷第86頁反面-87 頁），況被告於偵查中更自承
    ：郭有貴曾口頭對伊允諾表示，如王得名等人運輸成功後，
    伊可朋分所運輸毒品之10分之1 ，日後再收取販出毒品之所
    得，然因王得名等人遭查獲，故未實際朋分獲利等語不諱（
    見偵字第11622 號卷第76頁），益見被告前揭辯解，顯係避
    重就輕之詞，委無可採。故被告既受郭有貴之指示，事前負
    責延攬有意願參與運輸之人，並擔任臺灣及柬埔寨之聯繫管
    道，復於王得名等人返台前1 晚，親自與郭有貴前往交付海
    洛因球予王得名，並與郭有貴共同指示王得名應如何將海洛
    因球交付予渠等所指定負責接應收取之人，顯非僅單純立於
    居間引介之角色，揆諸首開說明，其與郭有貴、方進財、蔡
    文發、王得名、方柏勝、吳明華等人間，就本件運輸毒品海
    洛因之犯行，有犯意聯絡及行為分擔，亦屬灼然。至起訴意
    旨雖認本案之共同正犯尚有梁家榮，惟按刑法上之幫助犯，
    係對於犯罪與正犯有共同之認識，而以幫助之意思，對於正
    犯資以助力，而未參與實施犯罪之行為者而言。因此如未參
    與實施犯罪構成要件之行為，且係出於幫助之意思提供助力
    ，即屬幫助犯，而非共同正犯。查梁家榮僅負責介紹王得名
    予被告認識業如上述，並未參與本件運輸（走私）海洛因犯
    行之構成要件行為，復查無其他積極證據足以證明梁家榮係
    以正犯之犯意參與犯罪，應認梁家榮僅成立幫助犯（梁家榮
    本人被訴部分，亦經臺灣高等法院臺中分院99年度上訴字第
    1358號判決同此認定），公訴意旨容有誤會，附此敘明。
  (四)另被告於偵查及移審本院接押訊問時，雖供稱：伊係將郭有
    貴所交付之海洛因磚敲碎，壓成顆粒，再包裝捏成球狀，包
    橡膠手指套，再包保險套等語（見偵字第11622 號卷第63頁
    、本院卷第12頁），然於本院準備程序、審理中均堅稱；本
    件扣案之海洛因球並非由伊壓製，先前係對其他與本次行動
    無關之記憶有所混淆等語（見本院卷第34頁、88頁反面），
    復遍閱全卷，查無被告於本案確有負責壓製扣案海洛因球之
    確切證據，自難徒憑被告上開不利己之陳述，作為對其不利
    認定之唯一證據，併予敘明。綜上調查結果，本件事證明確
    ，被告犯行洵堪認定，應依法論科。
二、論罪科刑：
  (一)新舊法比較：
  1.按行為後法律有變更者，適用行為時之法律，但行為後之法
    律有利於行為人者，適用最有利於行為人之法律，現行刑法
    第2 條第1 項訂有明文。又依最高法院95年5 月23日刑事庭
    第8 次會議決議，關於法律變更之比較適用原則，於比較時
    應就罪刑有關之共犯、未遂犯、想像競合犯、牽連犯、連續
    犯、結合犯，以及累犯加重、自首減輕暨其他法定加減原因
    （如身分加減）與加減比例等一切情形，本於統一性及整體
    性原則，綜其全部罪刑之結果而為比較。本件被告等人行為
    後，毒品危害防制條例第4 條、第17條業已修正，並於98年
    5 月20日修正公布，同年月22日施行（按法規之制定與法規
    之修正，如有特定生效日之必要者，依中央法規標準法第14
    條或第20條第2 項準用第14條之規定，應分別特定其施行日
    期。法規制定或前次修正基於特殊因素所特定之施行日期，
    並不適用於日後修正或再次修正之條文。又法律之制定或修
    正，若未明定施行日期者，中央法規標準法雖未規定應自何
    時生效，然法律既經制定或修正並經總統公布，自應依一般
    原則，自公布日起算至第3 日發生效力。至於92年7 月9 日
    修正公布之毒品危害防制條例第36條規定：「本條例自公布
    後6 個月施行。」其立法理由係謂：「一依修正草案第2 條
    第3 項規定，法務部需會同衛生署成立審議委員會每3 個月
    定期檢討調整毒品之分級及品項，而本次新增第四級毒品，
    有需要在新法施行前先經該審議會檢討後再調整公布，爰預
    留6 個月緩衝期，以利處理。二依本條例新修正之規定，有
    必要再訂定相關子法及修正相關法規，以配合本條例之施行
    ，故亦有需要預留適當緩衝期，以利訂頒相關子法及相關法
    規之配合修正。」。故該條規定，顯係因應該次修正之需，
    始預留適當之緩衝期。與本次之修正並未定有施行日期之特
    別規定，且亦未明示係基於何特殊因素而修正，自並不能適
    用92年7 月9 日修正公布之毒品危害防制條例第36條自公布
    後6 個月施行之規定，司法院98年6 月29日院台廳刑一字第
    0980014643號函釋亦採同此見解）。是被告犯後法律既已有
    變更，自應為新舊法比較。
  2.修正前毒品危害防制條例第4 條第1 項規定「製造、運輸、
    販賣第一級毒品者，處死刑或無期徒刑；處無期徒刑者，得
    併科新臺幣一千萬元以下罰金。」，惟修正後之毒品危害防
    制條例第4 條第1 項係規定「製造、運輸、販賣第一級毒品
    者，處死刑或無期徒刑；處無期徒刑者，得併科新臺幣二千
    萬元以下罰金。」，經比較新舊法後，本件被告所犯運輸第
    一級毒品罪，自應以修正前該條例第4 條第1項 規定有利於
    被告。
二、查海洛因係毒品危害防制條例第2 條第2 項第1 款之第一級
    毒品，且屬行政院依懲治走私條例第2 條第3 項授權公告之
    「管制物品項目及其數額」所列甲類第4 款之管制進出口物
    品。次按運輸毒品或運送走私物品罪之成立，並非以所運輸
    之毒品或運送之走私物品已運扺目的地為完成犯罪之要件；
    是以，區別各該罪既遂、未遂之依據，應以已否起運離開現
    場為準，如已起運離開現場，其構成要件之輸送行為即已完
    成，不以達到目的地為既遂之條件（最高法院95年度台上字
    第990 號參照），是核被告所為，係犯毒品危害防制條例第
    4 條第1 項之運輸第一級毒品罪及懲治走私條例第2 條第1
    項之私運管制物品罪。被告運輸海洛因而持有海洛因之低度
    行為，應為運輸之高度行為所吸收，不另論罪。被告與郭有
    貴、方進財、蔡文發、方柏勝、王得名、吳明華及綽號「二
    兄」成年男子等人間，就上揭犯行有犯意聯絡及行為分擔，
    為共同正犯。被告所犯上開運輸第一級毒品罪及私運管制物
    品罪之2 罪間，係以一行為觸犯上開2 罪名，為想像競合犯
    ，應從一重論以運輸第一級毒品罪處斷。另按自白在學理上
    有所謂「狹義自白」與「廣義自白」二種概念；刑事訴訟法
    第一百條規定，雖將被告對於犯罪之自白及其他不利益之陳
    述區分為二，然自白在本質上亦屬於自己不利益陳述之一種
    ，而同法第156 條第1 項，固僅就自白之證據能力為規定，
    但對於其他不利益之陳述證據能力之有無，仍有其適用。基
    於被告自白在刑事訴訟法上之證據能力與證明力有諸多之限
    制，因此法規範上所謂被告之自白，宜從廣義解釋，除指對
    於犯罪事實全部或一部為肯定供述之狹義自白外，尚包括狹
    義自白以外之其他承認不利於己之事實所為之陳述在內（最
    高法院99年度台上字第4874號判決要旨參照），故法院於爰
    引毒品危害防制條例第17條第2 項關於自白減刑之規定時，
    即便適用「狹義自白」之解釋，仍須判斷被告對於被訴之犯
    罪事實是否確有不利於己之陳述。查本案被告於偵查中雖曾
    供稱：對於運輸毒品共犯部分承認犯罪等語（見偵字第1162
    2 號卷第64頁），然其於本院審理中則供稱：伊於偵查中係
    對於先前曾參與且未經起訴之部分混淆，本案伊僅單純介紹
    王得名與郭有貴認識，98年間起即未再參與運輸毒品行為，
    本案亦未交付扣案海洛因球予王得名等語（見本院卷第88頁
    反面- 90頁），自難認被告於本院審理中，有對犯罪事實自
    白而合於毒品危害防制條例第17條第2 項減刑之要件，併予
    敘明。復按刑法第59條規定犯罪之情狀可憫恕者，得酌量減
    輕其刑，其所謂「犯罪之情狀」，與同法第57條規定科刑時
    應審酌之一切情狀，並非有截然不同之領域，於裁判上酌減
    其刑時，應就犯罪一切情狀（包括第57條所列舉之10款事項
    ），予以全盤考量，審酌其犯罪有無可憫恕之事由（即有無
    特殊之原因與環境，在客觀上足以引起一般同情，以及宣告
    法定低度刑，是否猶嫌過重等等），以為判斷（最高法院95
    年度台上字第6157號判決意旨參照）。而修正前毒品危害防
    制條例第4條第1項規定之法定刑各為「死刑、無期徒刑」，
    刑度可謂重大。然同為運輸第一級毒品之人，其原因動機不
    一，犯罪情節及所參與之程度未必盡同，其犯行所造成危害
    社會之程度自屬有異，法律科處此類犯罪，所設之法定最低
    本刑卻不可謂不重。為達懲儆被告，並可達防衛社會之目的
    者，自非不可依客觀之犯行與主觀之惡性二者加以考量其情
    狀，是否有可憫恕之處，適用刑法第59條之規定酌量減輕其
    刑，期使個案裁判之量刑，能斟酌至當，符合比例原則。本
    件被告尚非運輸集團之首腦人物，所分擔之行為除居間介紹
    王得名等人，聯繫臺灣與柬埔寨兩地外，僅有陪同郭有貴交
    付海洛因球，較諸長期在國外主導、謀劃運輸毒品行為之集
    團或交易價量動輒以數百公斤、數百萬元、甚為數千萬元計
    之毒梟而言，情節尚無可比擬，且本案運輸之海洛因球終未
    流入市面，對社會治安之危害，自非達罪無可赦之程度，倘
    對其所為運輸第一級毒品犯行，均科處上揭法定最低本刑，
    實屬情輕法重，衡其犯罪情狀在客觀上顯非不可憫恕，縱量
    處法定最低刑度之刑，仍嫌過重，爰依刑法第59條之規定，
    就其所犯運輸第一級毒品之罪，予以酌減其刑。茲審酌被告
    雖無前科素行（有卷附刑案資料查註記錄表、臺灣高等法院
    被告前案記錄表可參），然毒品海洛因具有高度成癮性、濫
    用性，吸毒者為圖金錢購買毒品，往往訴諸竊盜、搶奪等犯
    罪謀財，對社會整體治安之危害不可言喻，被告竟圖一己私
    利擔任上開運輸毒品海洛因入境之集團成員，負責聯繫邀集
    王得名等人加入，且與集團首腦郭有貴共同現身於王得名等
    人夾帶海洛因球之現場，並指示海洛因球成功入境之後續事
    項等之參與情節，又本案所運輸之毒品海洛因重量合計近1,
    500 公克，價值甚鉅，倘非入境後及時為警查獲，對國內毒
    品流通及社會治安所造成之影響將不可想像，實不宜輕縱，
    惟斟酌被告係受首謀郭有貴之指示參與本案，且終能自行返
    國面對刑責及犯後態度等一切情狀，量處如主文所示之刑。
    檢察官雖從重求處無期徒刑（見本院卷第91頁反面、135 頁
    反面），然扣案之毒品海洛因幸而未流入市面造成社會之具
    體危害，被告亦因之而未能獲取流通毒品所能獲得之不法利
    益俱如前述，是本院認對被告量處有期徒刑22年，已足收懲
    儆之效，檢察官對被告求處無期徒刑，稍嫌過重，附此敘明
    。
三、沒收部分：
  (一)按沒收物之執行完畢與沒收物之不存在，並非一事，因犯罪
    依法必須沒收之物，雖已於共犯中之一人確定判決諭知沒收
    ，並已執行完畢，對於其他共犯之判決，仍應宣告沒收；且
    被告經法院為有罪之科刑判決時，查獲之毒品，與被告本案
    所犯並經法院諭知有罪者若全然無關，固不得於該有罪判決
    之主刑下宣告沒收，至若查獲之毒品，與被告被訴之本案非
    全然無關，法院自應於主刑下宣告沒收（最高法院94年度台
    上字第1017號判決、第1227號判決意旨參照）。查本件扣案
    之海洛因球20顆（合計驗餘淨重1495.71 公克），均係本案
    查獲之第一級毒品，應依毒品危害防制條例第18條第1 項前
    段規定，不論屬犯人與否，宣告沒收銷燬之。至於鑑驗耗用
    之海洛因既已滅失，即無庸再予宣告沒收銷燬。
  (二)末按刑罰法令關於沒收之規定，兼採職權沒收主義與義務沒
    收主義。職權沒收，係指法院就屬於被告所有，供犯罪所用
    、預備用或因犯罪所得之物，仍得本於職權斟酌是否宣告沒
    收，例如刑法第38條第1 項第2 款、第3 款、第3 項前段等
    規定屬之。義務沒收，則又可分為絕對義務沒收與相對義務
    沒收。前者指凡法條有：「不問屬於犯人與否，沒收之」之
    特別規定者屬之，法院就此等物品是否宣告沒收，無斟酌餘
    地，除已證明滅失者外，不問屬於犯人與否或有無查扣，均
    應宣告沒收，例如刑法第38條第1 項第1 款、第2 項、毒品
    危害防制條例第18條第1 項前段等規定屬之；後者則係指供
    犯罪所用、預備用或因犯罪所得，以屬於被告所有者為限，
    始應予以沒收，例如毒品危害防制條例第19條第1 項前段是
    ；又上開規定所謂「追徵其價額」，係指所沒收之物為金錢
    以外之其他財物而無法沒收時，因其實際價值不確定，應追
    徵其價額，使其追繳與原物相當之價額，並無以財產抵償之
    問題。倘嗣後追徵其金錢價額不得結果，而須以財產抵償者
    ，要屬行政執行機關依強制執行法律執行之問題，自無庸併
    予諭知「或以其財產抵償之」（最高法院96年度台上字第70
    69號、99年度第5 次刑事庭會議決議參照）。查上開扣案之
    毒品海洛因球之外包裝20只（王得名部分6 只：總重27.96
    公克；方柏勝部分6 只：總重23.10 公克；吳明華部分8 只
    ：總重29 .76公克），均為被告及上開共犯用於包裹毒品，
    防其裸露、潮濕，以便於運輸之用，參酌扣案之毒品海洛因
    係以海洛因磚壓製為球狀後再以外包裝包裹，復於鑑定時已
    將海洛因與包裝分離，分別秤重，當無不可析離之情形；另
    如附表二所示被告與共犯王得名等人分別持供相互聯繫所用
    之手機（含SIM 卡），及未扣案之被告所有且插入扣案如附
    表二所示LG牌手機使用，供在柬埔寨聯繫之SIM 卡1 枚（門
    號不詳），各為被告及共犯所有（被告所使用0000000000門
    號之SIM 卡，係以其胞弟名義申請，惟實際係屬被告所有）
    乙節，業據被告於本院審理中供承明確（見本院卷第90頁反
    面、132 頁反面），且共犯王得名等人亦於其本人被訴案件
    審理中供明在卷，故上開外包裝20只及手機7 支（含扣案
    SIM 卡7 枚及未扣案SIM 卡1 枚）自均應依毒品危害防制條
    例第19條第1 項規定宣告沒收，且就其中未扣案之被告所有
    SIM 卡1 枚（門號不詳），應依共犯「連帶沒收主義」，併
    予諭知如不能沒收，連帶追徵其價額。
據上論斷，應依刑事訴訟法第299 條第1 項前段，毒品危害防制
條例第4 條第1 項（修正前）、第18條第1 項前段、第19條第1
項，懲治走私條例第2 條第1 項、第11條，刑法第11條前段、第
28 條 、第55條、第59條，判決如主文。
本案經檢察官林秀菊到庭執行職務。
中    華    民    國    99    年    11    月    24    日
                  刑事第九庭    審判長法  官  林靜芬
                                      法  官  楊文廣
                                      法  官  劉敏芳
以上正本證明與原本無異。
如不服本判決應於收受送達後10日內向本院提出上訴書狀，並應
敘述具體理由；其未敘述上訴理由者，應於上訴期間屆滿後20日
內向本院補提理由書（均須按他造當事人之人數附繕本）「切勿
逕送上級法院」。
                                      書記官  陳錫威
中    華    民    國    99    年    11    月    24    日
附錄論罪科刑法條全文
修正前毒品危害防制條例第4條第1項：
製造、運輸、販賣第一級毒品者，處死刑或無期徒刑；處無期徒
刑者，得併科新臺幣1 千萬元以下罰金。
製造、運輸、販賣第二級毒品者，處無期徒刑或7 年以上有期徒
刑，得併科新臺幣700萬元以下罰金。
懲治走私條例第2條：
私運管制物品進口、出口逾公告數額者，處7 年以下有期徒刑，
得併科新臺幣300 萬元以下罰金。
前項之未遂犯罰之。
第一項所稱管制物品及其數額，由行政院公告之。
附表一【扣案之毒品海洛因球（及外包裝）】
┌─────┬─────────────────────┐
│吳明華部分│合計驗餘淨重602.35公克、純度62.56%、純質淨│
│          │重376.83公克外、外包裝總重29.76公克。     │
├─────┼─────────────────────┤
│王得名部分│合計驗餘淨重439.94公克、純度75.19%、純質淨│
│          │重330.79公克、外包裝總重27.96公克。       │
├─────┼─────────────────────┤
│方柏勝部分│合計驗餘淨重453.42公克、純度75.19%、純質淨│
│          │重340.93公克、外包裝總重23.10 公克。      │
└─────┴─────────────────────┘
附表二
┌─┬─────────────────────────┐
│1 │被告王琨琪所有LG牌手機1 支（含門號0000000000之SIM │
│  │卡1 枚）及未扣案之SIM 卡1 枚（門號不詳）          │
├─┼─────────────────────────┤
│2 │共犯吳明華所有OKWAP 牌手機1 支（序號FZ8906M02752、│
│  │含門號0000000000000之SIM 卡1 枚）                 │
├─┼─────────────────────────┤
│  │共犯王得名所有LG牌黑色手機1 支（序號00000000000000│
│3 │1 、含所搭配門號不詳之SIM 卡1 枚）、SONY ERICSSON │
│  │牌黑色手機1 支（序號000000000000000 、含門號098170│
│  │6730門號之SIM 卡1 枚）                            │
├─┼─────────────────────────┤
│4 │方柏勝所有黑色手機1 支（序號000000000000000 、含  │
│  │門號0000000000之SIM 卡1 枚）                      │
├─┼─────────────────────────┤
│5 │蔡文發所有SONY ERICSSON 牌銀色手機1 支（序號353547│
│  │000000000 、含門號0000000000之SIM 卡1 枚）、NOKIA │
│  │牌黑色手機1 支（序號00000000000000006 、含門號0989│
│  │647956號之SIM 卡1 枚）                            │
└─┴─────────────────────────┘

司法院資訊處製作；財團法人民間司法改革基金會備份。
